臺灣屏東地方法院民事判決　　　　　　 99年度簡上字第122號
上　訴　人　楊魁
訴訟代理人　鍾武雄律師
被 上訴 人　藍陳婉
訴訟代理人　黃光宇律師
複 代 理人　孔福平律師
上列當事人間請求分割共有物等事件，上訴人對於民國99年11
月18日本院屏東簡易庭99年度屏簡字第64號第一審判決提起上訴
，本院第二審合議庭於100 年6 月29日言詞辯論終結，判決如下
：
    主  文
上訴駁回。
第二審訴訟費用由上訴人負擔。
    事實及理由
一、上訴人主張：
(一)、於原審起訴主張：被上訴人於民國（下同）62年7 月31日，
    將其所有坐落屏東縣里港鄉○○○段1293地號土地，其中北
    面向東公路、寬14台尺，面積約170 平方公尺（下稱買賣標
    的土地），售予訴外人黃仁英並簽訂不動產買賣契約（下稱
    系爭第1 買賣契約）。嗣於65年7 月18日，黃仁英再將該地
    售予另訴外人陳憲一並簽訂不動產買賣契約（下稱系爭第2
    買賣契約）。於66年11月7 日，陳憲一又將該地售予上訴人
    並簽訂不動產買賣契約（下稱系爭第3 買賣契約）。以上買
    賣之價金均已支付，土地並已交付上訴人占有使用。惟因當
    時法令限制，無法辦理移轉所有權登記，是以3 次買賣契約
    ，買賣雙方均約定所有權移轉登記日期為政府准分割登記時
    ，且出賣人應備完全書類給與買受人辦理登記手續並負責至
    登記完畢。至92年2 月7 日農業發展條例修改，辦理分割及
    所有權移轉登記條件成就，上訴人雖曾於97年12月4 日，起
    訴請求被上訴人就前述買賣標的土地辦理分割及所有權移轉
    登記，並經鈞院97年度屏簡字第902 號判決勝訴確定，依判
    決結果自1293地號分割出1293-9地號。然1293地號在系爭第
    次買賣契約後，於65年3 月5 日分割增加1293-1地號，該地
    號如屏東縣里港地政事務所複丈日期99年6 月23日即附圖所
    示A 部分，面積11平方公尺土地，係沿1293地號與1293-9
    地號間界址線至1293-1地號與1293-3地號界址之範圍內土地
    （下稱系爭1293－1 地號土地），應屬前述不動產買賣契約
    範圍，惟當時誤以為1293 -1 地號土地已被徵收為道路地，
    已無請求實益，故起訴未將同段1293地號土地與1293-1地號
    土地一併請求，判決確定後始知悉同段1293-1地號土地係徵
    收之剩餘地，尚為被上訴人所有。因黃仁英、陳憲一均怠於
    行使其移轉登記請求權利，上訴人因保全債權，自有代位陳
    憲一、黃仁英請求被上訴人將系爭土地辦理分割，及所有權
    移轉登記予上訴人之必要。為此依代位權與買賣之法律關係
    提起本件訴訟，並聲明被上訴人應將系爭土地辦理分割，並
    將所有權移轉登記予上訴人。
(二)、於本院主張：除與原審主張相同予以引用外，並稱：(1)以當
    時系爭第1 買賣契約言，被上訴人應有默示拋棄時效，不能
    再主張時效抗辯。被上訴人在系爭第3 買賣契約後面有附註
    保證條款，保證將來土地可以分割，上訴人認此條款有默示
    捨棄時效的意思（100 年2 月16日筆錄，第1 頁）。(2)簽立
    契約時兩造均沒有想到買賣的土地會分割成兩筆地，依誠信
    原則，土地是整筆買賣（100 年2 月16日筆錄，第2 頁），
    被上訴人再為時效消滅之抗辯，應屬民法第148 條之權利濫
    用。於本院聲明：原判決廢棄，廢棄部分改判如原審聲明。
二、被上訴人抗辯：
(一)、於原審抗辯：系爭1293-1地號土地於65年3 月5 日由同段12
    93地號分出，當時已非屬農業區土地，可以自由分割及不受
    移轉登記人數限制。訂立系爭第1 買賣契約時，1293-1地號
    尚未自1293地號分出，而訂立系爭第3 買賣契約日期為66年
    11 月7日，契約內載明買賣標的為里港鄉○○○段1293地號
    內，當時系爭土地地號已自1293地號分出，惟並未記載1293
    -1地號，故上訴人無權要求1293-1地號土地所有權分割登記
    。系爭3 次買賣契約中，1293地號土地不能分割移轉之原因
    ，是因依62年6 月3 日公布之農業發展條例規定，該地號屬
    都巿計劃內農業區之私有農地，故所有權移轉，其承受人以
    能自耕者為限，並不得移轉為共有。但1293-1地號於62年都
    市計畫編為公共設施用地（道路），並於65年3 月23 日 自
    1293地號分割出來後，已不屬於農業用地，不受私有農地移
    轉之限制，可申請分割及持分所有權移轉登記，此觀屏東縣
    里港鄉都市計畫土地使用分區證明書可證，準此，本件上訴
    人縱使有向陳憲一購買系爭1293－1 地號土地（被上訴人否
    認上訴人有購買系爭土地），應自66年11月7 日購買系爭土
    地時起須得請求移轉系爭土地之所有權，故上訴人既未於81
    年11月7 日前請求移轉，請求權顯已罹於時效等語。
(二)、於本院抗辯：除與原審主張相同予以引用外，並稱：被上訴
    人認為時效已經完成，債權與物權並不消滅，且被上訴人並
    沒有特別書寫放棄時效抗辯或保證字眼，所以並無所謂誠信
    原則問題（100年3月16日筆錄，第3頁）。
三、兩造不爭執之事實：
(一)、62年3 月15日里港都市計畫發布實施，將分割前之1293地號
    土地編為「公共設施用地」，65年3 月5 日，1293地號分割
    出12 93-1 地號與1293-2地號；75年2 月25日，再自1293-1
    地號分割出1293-3地號，嗣於82年3 月2 日，1293-3與1293
    -2地號地目均變更為「道」成為國有地。
(二)、65年7 月18日黃仁英與陳憲一訂立買賣契約，當時陳憲一於
    被上訴人之夫藍慶章所開設之機車修理店裡作學徒，被上訴
    人為鼓勵陳憲一購買並使之安心，乃於契約內簽證：「出賣
    同意人」之文字。
(三)、66年11月7 日訴外人陳憲一與上訴人訂立系爭土地買賣契約
    之後，75年11月28日被上訴人及其夫藍慶章曾在上開買賣契
    約上簽名書寫「在場承認同意出賣人」字樣。
(四)、系爭土地買賣價款早已付清。
(五)、系爭土地面臨公路，若不能供作1293-9地號土地通行使用，
    則該地號無法對外通行，但被上訴人並未將系爭土地圍堵。
(六)、對於原審判決所附里港地政事務所99年6月4日複丈成果圖，
    兩造無意見。
四、兩造爭執事項：
(一)、被上訴人就系爭土地有無辦理分割及將所有權移轉登記予上
    訴人之義務？
(二)、上訴人請求系爭土地所有權移轉登記，其請求權是否已經罹
    於時效？
(三)、被上訴人主張時效消滅是否有民法第148條權利濫用？
五、本院之判斷：
（一）被上訴人於62年7 月31日將其所有即坐落屏東縣里港鄉○
    ○○段1293地號土地售予訴外人黃仁英，黃仁英於65年7 月
    18日再將該地售予另訴外人陳憲一，陳憲一於66年11月7 日
    又將該地售予上訴人，且各已支付買賣價金，該地並已交付
    上訴人占有使用；惟因當時法令限制，無法辦理所有權移轉
    登記，故於上開3 次買賣契約內，買賣雙方均約定所有權移
    轉登記日期為政府准分割登記時，且出賣人應備完全書類給
    與買受人辦理登記手續並負責至登記完畢。又屏東縣里港鄉
    於62年3 月15日里港都市計畫發布實施，將1293地號土地編
    為「公共設施用地」（道路），65年3 月5 日，1293地號分
    割出1293-1地號與1293-2地號；75年2 月25日，再自1293-1
    地號分割出1293-3地號，嗣於82年3 月2 日，1293-3與1293
    -2地號地目均變更為「道」成為國有地等事實，有上訴人提
    出之不動產買賣契約憑證影本三份（見原審卷第7 －12頁）
    及屏東縣里港地政事務所99年5 月10日屏里地一字第099000
    31 46 號函、土地使用分區證明書各乙份（見原審卷第48－
    49頁）附卷可稽，並為兩造所不爭執，堪信為真實。
（二）茲就上開兩造協議簡化之爭執事項，分別審酌如下：
 1、被上訴人就系爭1293－1 地號土地有無辦理分割及所有權移
    轉登記予上訴人之義務？
  (1)經查被上訴人與訴外人黃仁英於62年7 月31日簽訂之不動
    產買賣契約內載明：「土地標示、里港鄉○○○段1293地號
    、田11等則0.1240公頃其中北面向東公路、寬14台尺店面一
    間。」等語。訴外人黃仁英與訴外人陳憲一於65年7 月18
    日簽訂之不動產買賣契約內載明：「土地標示、里港鄉○○
    ○段1293、田11等則0.1243公頃由北面向東公路、店面壹間
    14台尺闊。」等語。上訴人與訴外人陳憲一於66年11月7
    日簽訂之不動產買賣契約內載明：「土地標示、里港鄉○○
    ○段1293地號內，如圖南北寬度14台尺，東至道路，西至水
    溝，面積依照測量後為準」等語。上開三份不動產買賣契約
    書並各附有買賣位置標示圖，均標明1293地號土地面臨屏東
    至里港之道路，且上開之契約並經被上訴人以出賣同意
    人名義簽名於契約內，顯示該三份契約之土地標示圖均相同
    ，此有上開三份不動產買賣契約書附卷可稽（見原審卷第7
    至12頁）。次查系爭1293－1 地號土地係於65年3 月23日由
    同段1293地號分割轉載，此經屏東縣里港地政事務所99年8
    月18日屏里地一字第0990005694號函復屬實（見原審卷第83
    頁），兩造對此亦不爭執（見原審卷第41頁），參以上開三
    份不動契約內容及後附之買賣位置標示圖，足證系爭1293－
    1 地號土地與1293地號土地同屬買賣範圍。
  (2)按債務人怠於行使其權利時，債權人因保全債權，得以自己
    之名義，行使其權利。但專屬於債務人本身者，不在此限，
    民法第242 條亦有明文。又民法第242 條，關於債權人之代
    位權之規定，原為債務人怠於行使其權利，致危害債權人之
    債權安全，有使債權人得以自己之名義行使債務人之權利，
    以資救濟之必要而設。故債權人對於債務人之權利得代位行
    使者，其範圍甚廣，就同法第242 條但書規定旨趣推之，凡
    非專屬於債務人本身之財產上權利均得為之，並不以保存行
    為為限，凡以權利之保存或實行為目的之一切審判上或審判
    外之行為，諸如假扣押、假處分、聲請強制執行、實行擔保
    權、催告、提起訴訟等，債權人皆得代位行使。故對於債務
    人負有債務之第三人之財產上權利，債務人得代位行使時，
    因非專屬於債務人本身之財產上權利之一種，如債務人怠於
    行使此項權利，致危害債權人之債權安全，自亦難謂為不在
    債權人得代位行使之列（參見最高法院43年台上字第243 號
    、69年台抗字第240 號判例意旨）。次按債務人怠於行使其
    權利時，債權人因保全債權，得以自己名義行使其權利，為
    民法第242 條所明定。登記請求權性質上得類推適用債權人
    代位權之規定，故甲代位乙行使乙對丙之不動產移轉登記請
    求權，如該不動產係由丁讓與丙，亦尚未為移轉登記時，則
    甲亦自得代位丙行使對丁之移轉登記請求權，此亦有最高法
    院46年台上字第422 號判例意旨可資參照。本件系爭1293－
    1 地號土地既包含在分割前之1293地號土地買賣範圍之內，
    揆諸前揭說明，被上訴人及訴外人黃仁英、陳憲一依系爭買
    賣契約均負辦理分割並所有權移轉登記之義務，但其等因怠
    於行使上開權利，上訴人為保全對被上訴人之上開登記請求
    權，自有代位其行使之必要，是故，上訴人依民法第242 條
    之規定，代位行使黃仁英、陳憲一對被上訴人之請求權，核
    屬有據，被上訴人就系爭1293－1 土地應有辦理分割及所有
    權移轉登記予上訴人之義務。
 2、上訴人請求系爭1293－1 地號土地所有權移轉登記，其請求
    權是否已經罹於時效？
    按「消滅時效，自請求權可行使時起算。以不行為為目的之
    請求權，自為行為時起算」，為民法第128 條所明定。查系
    爭1293－1 地號土地使用分區為公共設施用地（道路），有
    被上訴人提出之屏東縣里港鄉都市計畫土地使用分區證明書
    附卷可稽（見原審卷第49頁），且系爭1293－1 地號土地係
    屬都市計畫區（民國62年3 月15日發佈實施）內公共設施非
    屬農業發展條例第3 條第1 項第11款所稱之耕地，自不受農
    地分割移轉之限制，此亦有屏東縣里港鄉地政事務所99年10
    月1 日屏里地一字第0990006713號函在卷可稽，則系爭1293
    －1 地號土地於65年3 月23日自1293地號單獨分割而出，已
    不受上開條例之限制，自得為所有權之移轉登記，上訴人既
    可代位行使訴外人黃仁英及陳憲一對被上訴人之請求權，其
    時效自應同時自65年3 月24日起算；惟查上訴人提起本件訴
    訟之日為99年2 月2 日（原審收件日），顯然已逾法定之15
    年請求權時效，被上訴人辯稱本件之請求權已罹於消滅時效
    ，自屬有據。
 3、至於上訴人主張被上訴人抗辯本件之請求權罹於時效消滅，
    有民法第148 條規定之權利濫用云云；惟查民法第148 條規
    定，權利之行使，不得違反公共利益或以損害他人為主要目
    的。行使權利，履行義務，應依誠實及信用方法。若當事人
    行使權利，雖足使他人喪失利益，但茍非以損害他人為主要
    目的，即不在該條所定範圍之內。而權利之行使，是否以損
    害他人為主要目的，應就權利人因權利行使所能取得之利益
    ，與他人及國家社會因其權利行使所受之損失，比較衡量以
    定之。次查請求權之時效完成後，債務人僅取得拒絕給付之
    抗辯權，債權人之債權並不因而消滅，是否行使時效抗辯權
    ，乃債務人之權利，得由債務人自由處分。本件系爭1293－
    1 地號土地自62年3 月15日起都市計畫為公共設施用地（道
    路），65年3 月23日起自1293地號單獨分割而出，上訴人事
    先既不知情，上訴人亦不能證明被上訴人事先知情，此從上
    開各於62年7 月31、65年7 月18、66年11月7 簽訂之不動產
    買賣契約均未記載系爭1293－1 地號土地之情可得推知被上
    訴人並不知系爭1293－1 地號土地已自1293地號土地劃歸公
    共設施用地及單獨分割轉載，且查被上訴人並無將系爭1293
    －1 地號土地圍堵，造成上訴人不能通行之情形。又被上訴
    人在系爭第2 、第3 買賣契約之出賣同意人欄簽名，意在見
    證該不動產之買賣，使買者安心，上訴人據以主張為被上訴
    人有默示捨棄時效抗辯之意，並非可採。本件被上訴人行使
    時效消滅之抗辯權，要屬基於其權利之行使，並非以損害他
    人為主要目的，自無民法第148 條規定權利濫用之情事。
（三）綜上所述，上訴人訴請被上訴人應將系爭1293-1地號土地
    其中如附圖所示A 部分，面積11平方公尺，辦理分割，並將
    所有權移轉登記予上訴人之請求權，已因罹於時效而消滅。
    從而，其所為上開請求即無理由，應予以駁回。原審因而為
    上訴人敗訴之判決，並無不合。上訴意旨指摘原判決不當，
    求予廢棄改判，為無理由，應予駁回。
六、本件事證已臻明確，兩造其餘主張及所提證據經審酌後認均
    與判決不生影響，爰不逐一論駁，附此敘明。
七、據上論結，本件上訴為無理由，依民事訴訟法第436 條之1
    第3 項、第449 條第1 項、第78條，判決如主文。
中    華    民    國    100    年    7     月    13   日
                  民事第二庭   審判長法  官  孫國禎
                                     法  官  曾吉雄
                                     法  官  胡晏彰
正本證明與原本無異。
本判決不得上訴。
中    華    民    國   100    年    7     月    13    日
                                     書記官  郭松菊